【裁判字號】    98,台上,7677
【裁判日期】    981217
【裁判案由】    偽造文書
【裁判全文】
最高法院刑事判決            九十八年度台上字第七六七七號
上  訴  人  甲○○
選任辯護人  周中臣律師
            黃錫耀律師
上  訴  人  乙○○
選任辯護人  陳浩華律師
上  訴  人  丙○○
選任辯護人  侯重信律師
上列上訴人等因偽造文書案件，不服台灣高等法院高雄分院中華
民國九十六年八月十七日第二審判決（九十四年度金上重訴字第
七號，起訴案號：台灣高雄地方法院檢察署九十二年度偵字第一
五五五０號、九十三年度偵字第九九一號），提起上訴，本院判
決如下：
    主  文
原判決撤銷，發回台灣高等法院高雄分院。
    理  由
本件原判決認定上訴人甲○○、乙○○、丙○○有原判決事實欄
所記載之犯罪事實，因而撤銷第一審無罪之判決，改判適用修正
前刑法牽連犯之規定，從一重各論處上訴人等共同行使偽造私文
書，足以生損害於他人罪刑，固非無見。
惟查：(一)被告以外之人於審判外之言詞或書面陳述，除法律有規
定者外，不得作為證據。刑事訴訟法第一百五十九條第一項定有
明文。又同法第一百五十九條之五規定：「被告以外之人於審判
外之陳述，雖不符前四條之規定，而經當事人於審判程序同意作
為證據，法院審酌該言詞陳述或書面陳述作成時之情況，認為適
當者，亦得為證據」、「當事人、代理人或辯護人於法院調查證
據時，知有第一百五十九條第一項不得為證據之情形，而未於言
詞辯論終結前聲明異議者，視為有前項之同意。」明揭以「當事
人於審判程序同意」或「未於言詞辯論終結前聲明異議」，為被
告以外之人在審判外之陳述得為證據之要件之一。原判決採納證
人楊淑惠於法務部調查局高雄市調查處（下稱高雄市調查處）之
陳述，資為不利上訴人等認定之部分依據（原判決理由貳、二(二)
），雖說明檢察官、辯護人及上訴人等就第一審判決所引用各項
證據（含傳聞證據、非傳聞證據及符合法定傳聞法則例外之證據
）之證據能力，除否認證人楊淑惠於偵查中之陳述之證據能力外
（後又捨棄爭執），餘均表示無意見，且於言詞辯論終結前，對
於卷附具有傳聞證據性質之證據，既均已知其情，均未聲明異議
云云（原判決理由壹、一）。然稽之卷內資料，丙○○之原審辯
護人侯重信律師，於原審準備期日提出書狀，並以言詞引用該書
狀否認證人楊淑惠在高雄市調查處陳述之證據能力，嗣後並未經
捨棄爭執。原判決謂上訴人等及其原審之辯護人對楊淑惠在高雄
市調查處陳述之證據能力未聲明異議，認依刑事訴訟法第一百五
十九條之五之規定有證據能力，自有適用證據法則不當之違誤。
(二)有罪判決書之事實欄，為適用法令之依據，應將法院依職權認
定與犯罪構成要件有關之事項，詳記於事實欄，然後於理由內逐
一說明其憑以認定之證據，使事實及理由兩相一致，方為合法。
原判決認定上訴人等與楊淑惠、張民儀基於偽造文書、詐欺之犯
意聯絡及行為分擔，由乙○○以其所經營大力營造有限公司之名
義向台灣土地銀行股份有限公司高雄分公司（下稱土地銀行高雄
分公司）申請設立支票帳戶並取得本票，將之交付張民儀轉交廖
東景，並由張民儀偽造「台灣土地銀行高雄分行計數章」、行員
「林慧卿」職章、「台灣土地銀行高雄分行襄理張素桂」印章，
繼由張民儀在原判決附表所示各本票偽造背書，連同所偽造之保
證書並提出行使等情，並說明本件偽造印章與私文書等行為，雖
係由張民儀所為，然上訴人等仍應負共同正犯之責等語（原判決
理由貳、四）。惟原判決理由所採楊淑惠、張民儀在高雄市調查
處之陳述，核其內容，旨在說明如何以原判決附表所示本票辦理
票貼事宜，並無任何與張民儀偽造印章、偽造背書與保證書相關
之指證，且無隻字片詞言及上訴人等如何本於共同犯罪之計畫而
分別執行以實行犯罪。原判決就其憑何證據，資以認定上訴人等
與楊淑惠、張民儀有共同實行偽造文書、行使偽造文書與詐欺犯
行，未為完備之說明，逕為不利上訴人等之認定，自有理由不備
之違誤。以上或為上訴人等上訴意旨所指摘，或屬本院得依職權
調查之事項，應認原判決有撤銷發回更審之原因。又上訴人等牽
連所犯之詐欺取財罪、背信罪部分，均基於審判不可分之原則，
併予發回。
據上論結，應依刑事訴訟法第三百九十七條、第四百零一條，判
決如主文。
中    華    民    國  九十八  年   十二   月   十七   日
                      最高法院刑事第十二庭
                          審判長法官  黃  一  鑫
                                法官  張  春  福
                                法官  林  勤  純
                                法官  李  錦  樑
                                法官  陳  國  文
      本件正本證明與原本無異
                                      書  記  官
中    華    民    國  九十八  年   十二   月  二十四  日
                                                      v


司法院資訊處製作；財團法人民間司法改革基金會備份。
